【裁判字號】    98,上易,1434
【裁判日期】    980630
【裁判案由】    詐欺
【裁判全文】
臺灣高等法院刑事判決                98年度上易字第1434號
上  訴  人
即  被  告  乙○○
選任辯護人  劉懿德律師
上列上訴人因詐欺案件，不服臺灣士林地方法院97年度易字第16
73號，中華民國98年3月27日第一審判決（起訴案號：臺灣士林
地方法院檢察署97年度偵字第3308號、第5220號、併辦案號：臺
灣臺北地方法院檢察署97年度偵字第21049號），提起上訴，本
院判決如下：
    主  文
原判決撤銷。
乙○○幫助意圖為自己不法之所有，以詐術使人將本人之物交付
，累犯，處有期徒刑肆月，如易科罰金以新台幣壹仟元折算壹日
；又幫助意圖為自己不法之所有，以詐術使人將本人之物交付，
累犯，處有期徒刑肆月，如易科罰金以新台幣壹仟元折算壹日。
應執行有期徒刑柒月，如易科罰金以新台幣壹仟元折算壹日。
    事  實
一、乙○○曾於民國84年間因違反麻醉藥品管理條例案件，經臺
    灣板橋地方法院以84年度訴字第1847號判處有期徒刑6月確
    定；又於85年間因違反麻醉藥品管理條例案件，經本院以85
    年度上訴字第634號判處有期徒刑5年2月，並經最高法院以
    85年台上字第2981號判決上訴駁回確定，上揭2罪經本院以
    85年度聲字第1108號裁定定應執行刑為有期徒刑5年4月確定
    ；復於85年間因違反藥事法案件，經臺灣板橋地方法院以85
    年度訴字第495號判處有期徒刑8月，嗣經本院、最高法院以
    85年度上訴字第2740號、85年度台上字第4791號均判決上訴
    駁回確定，本院並就上開3罪以85年度聲字第1673號裁定定
    應執行刑為有期徒刑6年確定，乙○○入監執行後，於87年9
    月17日因縮刑假釋出監，嗣經撤銷假釋而執行殘刑2年8月18
    日，迄至92年8月10日縮刑期滿執行完畢，猶不知悔改，其
    明知提供己有金融機構帳戶之提款卡及密碼供他人使用，可
    預見其提供之帳戶有遭他人利用作為詐騙工具之可能，竟仍
    不違其本意，基於幫助詐欺之犯意，於97年1月19日前某日
    （起訴書誤載為97年2月下旬某日），在臺北縣汐止市○○○路○段9號，將其於93年4月12日在第一商業銀行（以下簡
    稱第一銀行）汐止分行所開立之帳號為00000000000號帳戶
    之提款卡及密碼，提供予戊○○（另由臺灣士林地方法院檢
    察署以97年度偵字第15862號偵查中）以交付予真實姓名年
    籍均不詳之成年人所組成之詐欺集團；乙○○另於97年1月
    22日前某日（起訴書誤載為97年2月下旬某日），在不詳地
    點，將其於95年11月2日在合作金庫銀行（以下簡稱合庫銀
    行）汐止分行所開立之帳號為0000000000000號帳戶之提款
    卡及密碼，交付與真實姓名年籍均不詳成年人所組成之詐欺
    集團，旋由上揭詐欺集團成員，分別於如附表所示之時、地
    ，以如附表所示之方式要求甲○○、丙○○、丁○○匯款至
    乙○○所提供之上揭帳戶內，致甲○○等人陷於錯誤，而依
    指示接續於如附表所示時地分別匯款至上揭指定帳戶內（各
    次匯款之人、時間、金額及帳戶均詳如附表所示），迨甲○○等人於匯款後發覺受騙而報警處理，經警通報為警示帳戶
    ，並調閱相關開戶資料，始查悉上情。
二、案經丙○○訴請臺北縣政府警察局汐止分局報請臺灣士林地
    方法院檢察署檢察官偵查起訴及移送併案審理。
    理  由
一、訊據上訴人即被告乙○○坦承有於前揭時、地開立上揭帳戶
    及將上揭第一銀行帳戶之提款卡及密碼交予戊○○使用之事
    實，惟矢口否認有幫助詐欺取財犯行，辯稱：上揭帳戶之提
    款卡均為證人戊○○取走並使用，並未將帳戶交付詐欺集團
    使用云云。經查：
  (一)被害人甲○○、丙○○及丁○○於前揭時、地因接獲詐騙集
    團成員來電，而分別匯款附表所示金額至被告之前開第一銀
    行及合庫銀行帳戶乙節，業經被害人甲○○、丙○○及丁○○於警詢中指訴歷歷，並有被害人丙○○及丁○○所提供之
    自動櫃員機交易明細單計2紙、合作金庫銀行汐止分行97年
    12月24日合金汐字第0970005723號函，及第一商業銀行汐止
    分行97年12月29日一汐止字第00176號函所檢附之客戶基本
    資料、存款往來明細表在卷可稽。足認被害人甲○○、丙○○及丁○○確有遭詐欺集團成員詐騙，而匯款至被告之上揭
    帳戶以交付財物之情形無誤。
  (二)被告雖稱其所有之上開合庫銀行帳戶係遭交付戊○○擅自取
    走並使用云云。然證人戊○○於原審時證稱僅取得上開「第
    一銀行」帳戶等語。而就此部分，被告先於97年4月1日警詢
    時供稱：上揭合庫銀行帳戶之「提款卡」係交付戊○○使用
    ，「存摺」則由伊本人保管等語；復於97年4月19日警詢時
    改稱：上揭合庫銀行帳戶之「存摺」及「提款卡」均由戊○○取走等語，其先後供述內容顯有出入；被告於原審又翻稱
    ：伊於97年1月22日前即已發現上揭合庫銀行帳戶之提款卡
    遺失，且伊並未同意戊○○借用該帳戶等語，則其明知該帳
    戶提款卡未交付他人使用而遺失，竟未即時處理相關掛失事
    宜，已不符常情，且證人戊○○於原審時既已坦承取得上揭
    第一銀行帳戶，自無就該合庫銀行帳戶逕予否認以卸責之理
    。足見被告所稱由戊○○擅自取用合庫銀行帳戶資料乙節之
    真實性，僅係事後推諉之詞，不足採信。
  (三)被告將其所有之上揭第一銀行帳戶之提款卡及密碼提供予戊○○使用乙節，業經其供明在卷，並經證人戊○○於原審證
    述在卷。而證人戊○○雖於原審證稱其借用被告之第一銀行
    帳戶係為供他人將其借用之2千元匯入等語，然證人戊○○
    所借款項非鉅，或得向被告及其家人借用，或可逕行前往取
    款，自無大費周章借用他人帳戶之必要。參以使用提款卡進
    行交易者，須利用金融機構設置之自動櫃員機依指令操作並
    輸入正確之密碼始可順利交易，詐欺集團為避免自帳戶之來
    源回溯追查其身分，而利用他人帳戶供作詐得款項出入之帳
    戶，為確保其等犯罪所得，當無明知係他人遺失或失竊存摺
    、提款卡、印鑑及密碼之帳戶仍供作其等詐得款項匯入之用
    而甘冒遭真正帳戶持有人提領或掛失之風險，足認證人戊○○確曾將上開第一銀行帳戶之提款卡及密碼交付他人使用，
    且上開合庫銀行帳戶之提款卡及密碼應係由被告交付他人使
    用無訛。
  (四)被告於97年1月22日警詢中供稱其未將第一銀行帳戶存摺及
    提款卡借予他人使用等語，惟依證人戊○○於原審時之證述
    內容，被告於97年1月22日前往第一銀行汐止分行前即已知
    悉上開第一銀行帳戶之提款卡係交付戊○○使用，是被告於
    為警查獲之際明知上開情事竟未即時提出，實有違常理，足
    見其就證人戊○○將上開第一銀行帳戶之提款卡及密碼交付
    他人使用乙節，即難推諉不知。又金融帳戶為個人理財之工
    具，申請開設金融帳戶並無任何特殊之限制，一般民眾皆能
    自由申請開戶，並得同時在不同金融機構申請多數存款帳戶
    使用，乃眾所週知之事實，是依一般人之社會生活經驗，倘
    係合法收入本可自行向金融行庫開戶使用，自無向他人取得
    帳戶之必要，而金融存摺事關存款人個人財產權益之保障，
    倘有不明之金錢來源，甚而攸關個人法律上之責任，其專有
    性甚高，除非本人、與本人具有信賴關係或其他特殊原因，
    難認有何流通使用之可能，一般人均有妥為保管防阻他人任
    意使用之認識，足見被告於提供帳戶之際其客觀上當可預見
    所提供他人使用之帳戶可能遭他人作為犯罪之用，故被告明
    知上開事實猶提供帳戶供第三人使用，自難謂無幫助之故意
    。
  (五)辯護人雖主張依最高法院20年上字第1828號判例意旨，幫助
    犯須與正犯有犯意聯絡始成立幫助犯，被告與詐欺集團成員
    間既無犯意聯絡，被告當無構成幫助犯之情形云云。惟幫助
    犯不以與正犯有犯意之聯絡為必要，雖被幫助之正犯，不知
    幫助犯幫助之情形，亦不影響幫助犯之成立，此為刑法第30
    條第1項後段所明定，故本案被告既便與詐欺集團成員無犯
    意聯絡，亦不影響被告幫助詐欺罪之成立。辯護人所引用最
    高法院20年上字第1828號判例要旨，係指幫助犯須有違法之
    認識，始令其負幫助之罪責，辯護人上揭主張，容有誤認。
  (六)綜上，被告上開所辯，要屬事後卸責之詞，不足採信。被告
    雖聲請傳訊證人戊○○，欲證明其合作金庫之帳戶資料係遭
    戊○○擅自取走使用，然證人戊○○於原審業已明確證稱其
    僅取得上開「第一銀行」帳戶，否認有使用被告之合作金庫
    帳戶，故本院認此部分事證已明，無庸再行傳訊。是本件事
    證明確，被告犯行洵堪認定，應予依法論科。
二、核被告所為，係犯刑法第339條第1項、第30條第1項之幫助
    詐欺取財罪。其幫助他人犯罪，為幫助犯，應依刑法第30條
    第2項之規定，按正犯之刑減輕之。又被告以上揭一提供合
    庫銀行帳戶之幫助行為而觸犯數詐欺取財罪，為想像競合犯
    。移送併辦被害人丁○○之部分，此部分與起訴之事實，既
    有裁判上一罪之關係，基於審判不可分之原則，本院自得併
    予審理。又被告所犯上開二罪，犯意各別，行為互殊，應予
    分論併罰。被告有事實欄所述犯罪科刑執行情形，有本院被
    告前案紀錄表在卷可憑，被告於有期徒刑執行完畢，5年內
    故意再犯有期徒刑以上之各罪，均應依刑法第47條第1項之
    規定論以累犯，並各加重其刑，且均依法先加後減之。
三、原審以被告事證明確予以論科，固非無見。惟依司法院大法
    官會議第662號解釋：「中華民國94年2月2日修正公布之現
    行刑法第41條第2項，關於數罪併罰，數宣告刑均得易科罰
    金，而定應執行刑之刑逾6個月者，排除適用同條第1項得易
    科罰金之規定部分，與憲法第23條規定有違，並與本院釋字
    第366號解釋意旨不符，應自本解釋公布之日起失其效力。
    」。故對於數罪併罰，數宣告刑均得易科罰金，而定應執行
    之刑超過6個月之案件，依司法院釋字第366號、第662號解
    釋意旨，仍得易科罰金，原審未及審酌至此，未為易科罰金
    之宣告，容有未洽。被告上訴猶執前詞否認犯行，固無理由
    ，惟原審判決既有上揭可議，自應由本院予以撤銷改判。爰
    審酌被告雖非實際遂行詐欺取財犯行之人，然其提供帳戶以
    供他人使用，影響財產交易秩序，且迄今尚未返還被害人款
    項，猶於犯後狡詞飾卸，毫無悔意，及其品行、犯罪動機、
    目的、手段、生活狀況、智識程度、犯罪所得及犯罪所生之
    損害等一切情狀，分別量處如主文所示之刑，並定其應執行
    刑，及諭知易科罰金之折算標準，以資懲儆。
據上論斷，應依刑事訴訟法第369條第1項前段、第364條、第299
條第1項前段，刑法第30條第1項、第2項、第339條第1項、第55
條、第51條第5款、第47條第1項、第41條第1項前段，刑法施行
法第1條之1，判決如主文。
本案經檢察官謝英民到庭執行職務
中    華    民    國    98    年    6     月    30    日
                  刑事第二庭審判長法  官  洪光燦
                                  法  官  李麗玲
                                  法  官  林恆吉
以上正本證明與原本無異。
不得上訴。
                                  書記官  陳盈璇
中    華    民    國    98    年    7     月    2     日
附錄本案論罪科刑法條：
刑法第339 條第1 項
意圖為自己或第三人不法之所有，以詐術使人將本人或第三人之
物交付者，處5 年以下有期徒刑、拘役或科或併科1 千元以下罰
金。
附表：
┌─┬─────┬───────┬──────┬──────┐
│編│匯款人    │所施用之詐術  │匯入之帳號  │匯款日期／  │
│號│          │              │            │匯款金額    │
│  │          │              │            │  （新臺幣）│
├─┼─────┼───────┼──────┼──────┤
│1 │甲○○    │於97年1 月19日│第一銀行汐止│97年1 月19日│
│  │          │18時30分許，接│分行        │／          │
│  │          │獲自稱東森購物│帳號        │100000元    │
│  │          │臺人員來電，佯│00000000000 │            │
│  │          │以購物扣款手續│號          │            │
│  │          │有誤為由，而要│            │            │
│  │          │求以提款機現金│            │            │
│  │          │存款方式存款至│            │            │
│  │          │其指定帳戶，致│            │            │
│  │          │其陷於錯誤而於│            │            │
│  │          │同日19時25分許│            │            │
│  │          │，前往提款機，│            │            │
│  │          │依指示操作而存│            │            │
│  │          │款，迨發覺受騙│            │            │
│  │          │，始警處理。  │            │            │
├─┼─────┼───────┼──────┼──────┤
│2 │丙○○    │於97年1 月22日│合庫銀行汐止│97年1 月22日│
│  │          │20時20分許，接│分行        │／          │
│  │          │獲自稱雅虎奇摩│帳號        │19983 元    │
│  │          │網拍賣家來電，│000000000000│            │
│  │          │佯以購物扣款手│6 號        │            │
│  │          │續有誤為由，而│            │            │
│  │          │要求至提款機更│            │            │
│  │          │改設定，致其陷│            │            │
│  │          │於錯誤而於同日│            │            │
│  │          │21時9分許，前 │            │            │
│  │          │往設於新竹市郵│            │            │
│  │          │政總局之提款機│            │            │
│  │          │，依指示操作而│            │            │
│  │          │匯款，迨發覺受│            │            │
│  │          │騙，始報警處理│            │            │
│  │          │。            │            │            │
├─┼─────┼───────┼──────┼──────┤
│3 │丁○○    │於97年1 月22日│合庫銀行汐止│97年1 月22日│
│  │          │21時許，接獲自│分行        │／          │
│  │          │稱東森購物臺人│帳號        │29989元     │
│  │          │員來電，佯以購│000000000000│            │
│  │          │物扣款手續有誤│6 號        │            │
│  │          │為由，而要求至│            │            │
│  │          │提款機更改設定│            │            │
│  │          │，致其陷於錯誤│            │            │
│  │          │而於同日21時45│            │            │
│  │          │分許，前往提款│            │            │
│  │          │機依指示操作而│            │            │
│  │          │匯款，迨發覺受│            │            │
│  │          │騙，始報警處理│            │            │
│  │          │。            │            │            │
└─┴─────┴───────┴──────┴──────┘


司法院資訊處製作；財團法人民間司法改革基金會備份。
